ACORDAO-COMPLETO-2115234

ACÓRDÃO 685/2019 ATA 9/2019 - PLENÁRIO

VISTOS, relatados e discutidos estes autos de pedido de reexame interpostos por Fernando Fortes Melro Filho, Carlos Manoel Melo e Rommel Mello Cruz contra o Acórdão 2369/2015-TCU-Plenário;
ACORDAM os Ministros do Tribunal de Contas da União, reunidos em Sessão do Plenário, ante as razões expostas pelo Relator, em:
conhecer dos presentes pedidos de reexame por atenderem aos requisitos de admissibilidade constantes do art. 48 da Lei 8.443/1992, c/c arts. 32, inciso I, e 33 do mesmo normativo, para, no mérito, dar-lhes provimento;
tornar insubsistentes os subitens 9.2 a 9.6 do Acórdão 2369/2015-TCU-Plenário, mantendo inalterados os demais itens da decisão;
dar ciência do presente acórdão aos recorrentes.

Pedidos de reexame interpostos contra o acórdão que, ao rejeitar as razões de justificativas dos recorrentes, aplicou-lhes multa em razão de irregularidades identificadas em processo de auditoria com vistas a verificar a contratação de empresa para a execução de obras de manutenção de trecho rodoviário da BR 101 no Estado de Alagoas.

Departamento Nacional de Infraestrutura de Transportes.

3. Recorrentes: Fernando Fortes Melro Filho (XXX.303.504-XX); Carlos Manoel Melo (XXX.421.605-XX); Rommel Mello Cruz (XXX.167.174-XX).

13.1. Ministros presentes: José Mucio Monteiro (Presidente), Walton Alencar Rodrigues, Benjamin Zymler, Augusto Nardes, Aroldo Cedraz, Raimundo Carreiro, Bruno Dantas e Vital do Rêgo (Relator).
13.2. Ministro-Substituto presente: Marcos Bemquerer Costa.

ACORDAO-COMPLETO-2411999

Acórdão de Relação 1299/2020 - Plenário

Acórdão de Relação

VITAL DO RÊGO

Ministro Raimundo Carreiro.

Trata-se de pedidos de reexame interpostos por Fernando Fortes Melro Filho (peça 153) , Rommel Mello Cruz (peça 155) e Carlos Manoel Melo (peça 157) , servidores do Departamento Nacional de Infraestrutura de Transportes à época, contra o Acórdão 2369/2015-TCU-Plenário (peça 142) , por meio do qual este Tribunal rejeitou suas razões de justificativa e aplicou-lhes multa individual no valor de R$ 20.000,00.
Transcrevo a seguir, com ajustes de forma, o relatório elaborado no âmbito da Secretaria de Recursos (peça 166) , cujas propostas de encaminhamento contaram com a anuência do diretor e do secretário da unidade (peças 167 e 168) :
INTRODUÇÃO
 (...) 
1.1. A deliberação recorrida apresenta o seguinte teor:
9.1. acolher as razões de justificativa apresentadas pelos responsáveis Fernando Fortes Melro Filho, Rommel Mello Cruz e Carlos Manoel Melo quanto à não consideração da duplicação da rodovia BR-101/AL, com introdução de pavimento rígido, na quantificação do inventário e na definição dos serviços a serem executados no Plano Anual de Trabalho e Orçamento do Edital nº 0427/10-20;
9.2. rejeitar as razões de justificativa apresentadas pelos seguintes responsáveis:
9.2.1. Fernando Fortes Melro Filho, por ter aprovado o Plano Anual de Trabalho e Orçamento do Edital nº 0427/10-20 com níveis de esforços bastante superiores aos recomendados no Manual de Conservação Rodoviária do DNIT, em desatendimento ao art. 6º, inciso IX, alínea "c" da Lei nº 8.666/1993;
9.2.2. Rommel Mello Cruz, pela autoria do relatório de análise do Plano Anual de Trabalho e Orçamento do Edital nº 0427/10-20 com níveis de esforços bastante superiores aos recomendados no Manual de Conservação Rodoviária do DNIT, em desatendimento ao art. 6º, inciso IX, alínea "c" da Lei nº 8.666/1993;
9.2.3. Carlos Manoel Melo, pela autoria do Plano Anual de Trabalho e Orçamento do Edital nº 0427/10-20 com níveis de esforços bastante superiores aos recomendados no Manual de Conservação Rodoviária do DNIT, em desatendimento ao art. 6º, inciso IX, alínea "c" da Lei nº 8.666/1993;
9.3. aplicar aos responsáveis Fernando Fortes Melro Filho, Rommel Mello Cruz e Carlos Manoel Melo a multa prevista no art. 58, inciso II, da Lei nº 8.443/1992, no valor individual de R$ 20.000,00 (vinte mil reais) , fixando-lhes o prazo de 15 (quinze) dias, a contar do recebimento da notificação por cada responsável, para comprovarem, perante o Tribunal, o recolhimento das quantias aos cofres do Tesouro Nacional, atualizadas monetariamente desde a data do presente acórdão até a do efetivo recolhimento, se forem pagas após o vencimento, na forma da legislação em vigor;
9.4. autorizar, desde logo, a cobrança judicial das dívidas acima, caso não atendidas as notificações, nos termos do art. 28, inciso II da Lei nº 8.443/1992;
9.5. autorizar, com fundamento no art. 28, inciso I, da Lei nº 8.443/1992 c/c o art. 217, §§ 1º e 2º do Regimento Interno, o parcelamento da dívida em até 36 (trinta e seis) parcelas, incidindo sobre cada parcela, corrigida monetariamente, os correspondentes acréscimos legais, fixando-lhes o prazo de 15 (quinze) dias, a contar do recebimento da notificação, para comprovarem perante o Tribunal o recolhimento da primeira parcela, e de 30 (trinta) dias, a contar da parcela anterior, para comprovarem os recolhimentos das demais parcelas, devendo incidir sobre cada valor mensal, atualizado monetariamente, os juros de mora devidos, na forma prevista na legislação em vigor;
9.6 alertar os responsáveis de que a falta de comprovação do recolhimento de qualquer parcela importará o vencimento antecipado do saldo devedor, nos termos do art. 217, § 2º, do Regimento Interno;
9.7. encaminhar cópia deste acórdão, bem como do relatório e voto que o fundamentam, ao DNIT.
HISTÓRICO
2.	Os autos tratam de relatório de auditoria referente ao Edital 0427/2010, cujo objeto consistia na contratação de empresa para a execução de obras de manutenção de trecho rodoviário da BR 101 no Estado de Alagoas, conduzido pelo Departamento Nacional de Infraestrutura de Transportes - DNIT, que resultou no Contrato 2000309/2011, no valor de R$ 19.181.627,43, rescindido em 27/3/2013 com o percentual concluído de 3,90% (peça 134) .
2.1. Da instrução da equipe responsável pela execução da auditoria (peça 68) , verifica-se terem sido levantados os seguintes achados:
a) projeto básico/executivo sub ou superdimensionado (subitem 3.1) ;
b) sobrepreço decorrente de preços excessivos frente ao mercado (subitem 3.2) e;
c) projeto básico deficiente ou desatualizado (subitem 3.3) .
2.2. O achado de auditoria "projeto básico/executivo sub ou superdimensionado" (subitem 3.1) consiste nos níveis de esforços definidos no Plano Anual de Trabalho e Orçamento (PATO) injustificadamente superiores aos valores máximos apresentados no Manual de Conservação Rodoviária do DNIT. Além disso, o achado de auditoria aborda que não se contemplou futura obra de duplicação, com construção de nova pista em pavimento rígido no inventário dos serviços do PATO, bem como não se considerou a redução dos níveis de esforços advindos da restauração da pista existente contida nessa nova obra de duplicação (peça 68, p. 7-17) .
2.3. Referido achado foi caracterizado como IG-P (Irregularidade Grave com recomendação de Paralisação) em face da elevada materialidade do potencial sobrepreço em relação ao valor total do empreendimento (43,59%) .
2.4. Apreciado o relatório de auditoria pelo Tribunal, foi prolatado o Acórdão 1451/2011-TCU-Plenário, que, além de comunicar à Comissão Mista de Planos, Orçamentos Públicos e Fiscalização do Congresso Nacional acerca do enquadramento da irregularidade ao disposto no art. 94, § 1º, inciso IV, da Lei de Diretrizes Orçamentárias para o exercício de 2011, em relação ao deslinde da questão ora tratada, pedidos de reexame, assim restou consignado:
9.4. determinar, com fundamento no art. 43, inc. II da Lei nº 8.443/1992 c/c art. 250, inc. IV do Regimento Interno do TCU, a realização de audiência dos Srs. Carlos Manoel Melo, CPF nº XXX.421.605-XX, Fernando Fortes Melro Filho, CPF nº XXX.303.504-XX e Rommel Mello Cruz, CPF nº XXX.167.174-XX, para, respectivamente, na condição de Autor, de Responsável pela Aprovação do Projeto, e de Autor do Relatório de Análise, do Plano Anual de Trabalho e Orçamento - PATO, do Edital nº 0427/10-20, apresentarem, em 15 (quinze) dias, razões de justificativas em função da adoção de níveis de esforços bastante superiores aos recomendados no Manual de Conservação Rodoviária do DNIT e por não ter considerado a duplicação da rodovia BR-101/AL, com introdução de pavimento rígido na quantificação do inventário e na definição dos serviços a serem executados, em desatendimento ao inciso IX, alínea c do art. 6º da Lei nº 8.666/1993, fato que resultou no indício de sobrepreço de R$ 9.015.314,85 (nove milhões, quinze mil, trezentos e quatorze reais e oitenta e cinco centavos) , - base: jan/2010, conforme tratado no Achado de Auditoria relativo a Projeto Básico/Executivo sub ou superdimensionado;
9.5. encaminhar cópia deste Acórdão, bem assim do Relatório e Voto que o fundamentam aos Responsáveis mencionados no item 9.3, supra, e ao DNIT para subsidiar a apresentação de suas manifestações e razões de justificativa;
2.5. Posteriormente foi prolatado nos presentes autos o Acórdão 2012/2011-TCU-Plenário, que expediu determinações ao DNIT.
2.6. Por fim, da análise das razões de justificativa trazidas aos autos pelos arrolados no item 9.4 do Acórdão 1451/2011-TCU-Plenário, acatando proposta da Unidade Técnica (peça 139) , esta Corte acatou as defesas quanto à não consideração da duplicação da BR 101/AL na quantificação do inventário e na definição dos serviços a serem executados no contrato de manutenção resultante do Edital 0427/2010, e rejeitou as razões de justificativa quanto à adoção de níveis de esforços bastante superiores aos recomendados no Manual de Conservação Rodoviária do DNIT, motivo pelo qual foram os responsáveis apenados com a multa prevista no art. 58, inciso II, da Lei 8.443/1992, conforme descrito no item 1.1 da presente instrução.
EXAME DE ADMISSIBILIDADE
3.	Reiteram-se os exames preliminares de admissibilidade (peças 158-160) , ratificados à peça 163 pelo Ministro Vital do Rego, que concluiu pelo conhecimento dos recursos, eis que preenchidos os requisitos processuais aplicáveis à espécie, suspendendo-se os efeitos dos itens 9.3 e 9.4 do Acórdão 2369/2015-TCU-Plenário.
EXAME TÉCNICO
4.	Delimitação do recurso
4.1. Constitui objeto dos recursos examinar as seguintes questões:
a) se os níveis de esforços previstos no Plano Anual de Trabalho e Orçamento eram condizentes com o estado de conservação da rodovia;
b) se houve violação aos princípios do contraditório e da ampla defesa;
c) se a demora do Tribunal no julgamento do feito agravou a situação da rodovia;
d) se houve dano ao Erário; e
e) se há proporcionalidade entre a sanção aplicada pelo Tribunal e os atos praticados pelos recorrentes.
5.	Níveis de esforços
5.1. Alegam os recorrentes que as rodovias sob a supervisão da Superintendência Regional de Alagoas são reconhecidas, inclusive por esta Corte (acórdãos 586/2011, 1451/2011 e 2012/2011, todos do Plenário) , como dotadas de bons padrões de trafegabilidade, inclusive o trecho objeto da presente fiscalização, que tinha contrato de manutenção em vigor até maio de 2010 e foi reconhecido pela Confederação Nacional do Transporte, em período anterior a 2010, como muito bom, o que não pressupõe a ausência de patologias, deficiências e imperiosas necessidades de intervenções aptas a justificar os elevados níveis de esforços previstos no PATO.
5.2. Em virtude de pertencer a uma das mais importantes rodovias federais, BR-101, o trecho rodoviário sofre, além de elevado tráfego, incentivado pela política de desoneração da indústria automobilística, com as intempéries climáticas, o que levou a agressivos níveis de deterioração logo após o fim do contrato de manutenção findo em maio de 2010, conforme superficialmente descrito no Ofício 524/2011/GAB/13ºSRPRF/AL, de 11/8/2011, no qual a Polícia Rodoviária Federal comunica a existência de buracos em alguns trechos da rodovia.
5.3. Ademais, afirmam que no mesmo período em que esta Corte realizou o levantamento das patologias no citado trecho rodoviário, para que fosse atendido pedido da equipe de fiscalização, a Autarquia realizou levantamento das condições da rodovia e identificou 54 trechos bastante críticos, citando na peça recursal onde tais problemas foram identificados (peça 157, p. 8) , que correspondiam a mais de 50% da BR-101/AL, e que tal levantamento compõe os presentes autos e também justifica os níveis de esforços acima do previsto no Manual de Conservação Rodoviária do DNIT.
5.4. Dessa forma, as conclusões desta Corte de que apenas dez quilômetros da rodovia apresentavam problemas, estando o restante em boas condições, não podem ser aceitas, mormente considerando-se que, do ensaio FWD, constante do projeto executivo para duplicação, restauração e melhoramentos na rodovia o Tribunal concluiu que 56% da rodovia estariam em boas condições e 44% apresentavam deficiências estruturais e funcionais bastante acentuadas.
Análise
5.5. Os argumentos não são aptos a alterar o acórdão recorrido. Não obstante os comentários sobre o volume de tráfego e de chuvas que afetariam o estado de conservação da rodovia, questões aplicáveis a quaisquer vias, os estudos acerca da mensuração dos níveis de esforços e sua previsão no Plano Anual de Trabalho e Orçamento devem ser efetivados levando-se em conta a situação real das estradas.
5.6. Nesse sentido, não só o reconhecimento das boas condições das estradas pela Confederação Nacional do Transporte, mas, sobretudo, os levantamentos realizados pelo Tribunal durante a auditoria, dão conta que a situação da BR-101/AL, à época da elaboração do PATO, não justificava a estipulação de níveis de esforços acima daqueles contidos no Manual de Conservação Rodoviária do DNIT, mormente se forem levados em conta os números tão elevados como os verificados no caso em apreço e descritos pela equipe de fiscalização à peça 63, p. 9-10, na qual se verificam níveis de esforços até 9.531,7% acima daqueles previstos no Manual.
5.7. Ademais, é correta a afirmação trazida pelos recorrentes que os valores previstos no referido Manual são indicativos e não vinculativos, fato reconhecido pelo Tribunal na fase processual anterior, não sendo correta, contudo, a afirmação de que de nada servem os números nele contidos. Em situações adversas poderá o gestor adotar valores discrepantes dos ali constantes, mas, de certo, deverá fundamentar sua decisão conforme previsto no próprio Manual e decidido pelo Tribunal no julgamento do acórdão vergastado, assim constando do voto que o fundamenta (peça 143) :
9. Reconheço que os valores das tabelas do citado manual não são absolutos e não se aplicam a 100% dos casos. Existem situações nas quais pode ser necessária a adoção de níveis de esforço diferentes daqueles referenciados no manual. Esses casos excepcionais devem ser fundamentados por estudos que demonstrem tal necessidade, contendo todos os levantamentos realizados e os critérios técnicos adotados.
5.8. Também no Relatório que compõe o acórdão recorrido, transcrevendo trecho da instrução elaborada pela Unidade Técnica, a questão restou assim avaliada:
Como referencial para se questionar os quantitativos adotados, a equipe de auditoria utilizou os níveis de esforço constantes do Manual de Conservação Rodoviária do Dnit que, como observou o Dnit em sua manifestação, não tem caráter normativo, mas orientativo. Trata-se, como dito na Nota Técnica sobre diferenciação entre norma e manual, da sistematização da ciência da engenharia rodoviária. Como consta do próprio manual, entretanto, os valores ali apresentados devem ser usados como referência. A melhor determinação seria por meio de dados históricos confiáveis, que possam ser extrapolados ou cuja média seja representativa. Ou seja, os valores preconizados pelo Manual não são absolutos, mas a utilização de outros dados deve refletir bem a realidade do local. Entretanto, como se verá mais adiante, os níveis de esforço utilizados no PATO para alguns dos serviços apresentados não estão de acordo com a realidade verificada in loco.
5.9. Ademais, apesar de afirmarem os recorrentes que as justificativas para a previsão de níveis de esforços elevados restou devidamente fundamentada nos autos, em momento algum os recorrentes, ou mesmo a Autarquia, lograram justificar tais valores. Apresentaram argumentos como os descritos nas peças recursais, como nível de tráfego, período chuvoso, experiência dos engenheiros, mas nada de concreto, apenas suposições que não servem para fundamentar a adoção de valores tão discrepantes aos constantes do manual, o que não justifica a realização de certame licitatório com projeto superdimensionado, isto é, o gestor da coisa pública deve se pautar pelo princípio da eficiência e licitar com base em projeto com nível de precisão adequado, conforme disposição do artigo 6º, inciso IX, da Lei 8666/1993.
5.10. Também não é correta a afirmação de que entre o fim da vigência do contrato de manutenção anterior e a elaboração do PATO a deterioração da rodovia teria se agravado e justificaria os valores constantes desse documento. Ocorre que o contrato anterior vigorou até maio de 2010 (peça 138) , enquanto a elaboração do PATO foi realizada no período de janeiro a maio do mesmo ano (peça 68, p. 12) , sendo certo que sua elaboração deve se pautar pelas condições atuais da rodovia, entendimento dessa Corte e também do DNIT que, ao apresentar suas justificativas prévias (peça 26) , assim se manifestou:
Contudo, o PATO deve considerar a situação da pista na época de elaboração do orçamento, e não em urna situação a ser estabelecida meses depois. (peça 26, p. 3) 
Reiteramos a impossibilidade de elaborar orçamentos prevendo urna sução a ser estabelecida meses depois. Em razão da experiência desta Superintendência na tramitação desse tipo de processo, a mesma agiu tempestivamente iniciando a elaboração do PATO em janeiro de 2010 e concluindo-o em maio de 2010. (peça 26, p. 5) 
5.11. Por fim, quanto à afirmação de que apenas 56% da rodovia estavam em boas condições e 44% apresentavam deficiências estruturais e funcionais bastante acentuadas, o que também justificaria a adoção dos níveis de esforços constantes do PATO, verifica-se não serem corretas as conclusões dos recorrentes.
5.12. Ocorre que a constatação de que 56% da rodovia estariam em boas condições não permite concluir que o restante não gozaria das mesmas características. Isso porque os 56% foram retirados dos projetos executivos para a duplicação e restauração com melhoramentos de três trechos da rodovia, sendo certo afirmar, dessa forma, que o restante dos trechos não foram avaliados em tais documentos, o que não permite inferir que estariam em condições distintas, muito menos afirmar, como fazem os recorrentes, que apresentavam deficiências estruturais e funcionais acentuadas.
6.	Contraditório e ampla defesa
6.1. Afirmam os recorrentes que após quatro anos de tramitação dos presentes autos esta Corte não realizou vistoria in loco para avaliar a correção dos estudos técnicos apresentados para justificar os níveis de esforços previstos no PATO.
6.2. Ademais, em relação à irregularidade pela qual foram condenados, afirmam que foram ouvidos para justificar os elevados níveis de esforços referentes a três serviços de manutenção rodoviária (remendo profundo com demolição manual, tapa buraco e guarda corpo) , tendo o Tribunal acrescentado mais nove serviços sem que lhes fosse concedido nova possibilidade de manifestação nos autos.
Análise
6.3. Além de não ser da competência desta Corte produzir provas a favor dos recorrentes, por força do que dispõe o art. 70, parágrafo único, da Constituição Federal, bem assim o art. 93 do Decreto-lei 200/1967 c/c o art. 66 do Decreto 93.872/1986, normas que atribuem ao gestor o ônus de comprovar a boa e regular aplicação dos recursos públicos, a situação tratada nos autos se refere às condições da rodovia no momento em que o PATO foi elaborado, ano de 2010, motivo pelo qual nova vistoria em nada acresceria à análise da irregularidade em apreço.
6.4. Também não socorre aos recorrentes a alegação de que novos serviços foram acrescidos à análise, tendo os ofícios de audiência instado os recorrentes a apresentarem razões de justificativa em função da adoção de níveis de esforços bastante superiores aos recomendados no Manual de Conservação Rodoviária do DNIT, tendo sido encaminhada, em anexo, cópia do Acórdão 1451/2011-TCU-Plenário (peças 73-75) , do qual consta, em relação à citada irregularidade, o seguinte:
Verificou-se que a maior parte dos serviços do Plano Anual de Trabalho e do Orçamento do Edital nº 0427/10 20 que possuem referência nas tabelas do Manual de Conservação apresentam níveis de esforço superiores aos máximos apresentados nas tabelas. Isso, além de elevar os quantitativos desses serviços, aumenta os dos seus serviços auxiliares (materiais e seus transportes) . Essas informações estão apresentadas na tabela ao final desse achado.
6.5. De fato, não consta do referido acórdão os serviços nos quais os níveis de esforços elevados foram verificados, mas há ciência aos recorrentes, constante dos ofícios (peças 78, 80 e 81) que, em respeito ao princípio da ampla defesa, o Tribunal, por meio da Secretaria de Fiscalização de Obras 2, à época, colocava-se à disposição para prestar esclarecimentos e/ou para conceder vista e cópia dos autos, caso requeridos.
6.6. Ademais, importante ressaltar que os recorrentes tinham ciência de todos os itens contestados conforme se observa de suas razões de justificativa, peças 89-91 (idênticas) , nas quais escrevem, à página 2, que:
A Equipe de auditoria afirma também:
"Em relação aos memoriais de cálculo apresentados, referem-se a solicitação do item f do Oficio de Requisição n° 03-031/2011, não contemplando todos os serviços cujas quantidades foram questionadas na versão preliminar deste Relatório de Auditoria, enviada ao Dnit por meio de Oficio de Comunicação n° 02- 031/2011-Equipe de auditoria ".
[...]
"Os demais serviços cujos quantitativos foram questionados não foram objeto de manifestação do DNIT. Por isso, serão mantidos os valores inicialmente adotados pela equipe de auditoria."
É de causar estranheza tal afirmação, pois foram apresentadas as memórias de cálculo dos itens de serviço solicitados pela Auditoria. Contudo, atender esta Corte de Contas no prazo exíguo de 5 (cinco) dias úteis, apresentando esclarecimentos para todos os pontos solicitados exige grande esforço desta Superintendência. Assim, em virtude do curto prazo disponível foi respondido o estritamente solicitado pela equipe de auditoria. No entanto, esta Superintendência sempre se coloca à disposição dos Órgãos de Controle para prestar quaisquer esclarecimentos que se façam necessários. (grifo acrescido) 
6.7. Ou seja, os próprios recorrentes reconhecem que outros itens constantes dos PATO com níveis de esforços superiores aos descritos no Manual de Conservação Rodoviária, além dos três citados na peça recursal, deveriam ter seus valores justificados.
6.8. Dessa forma, não há que se falar em ofensa aos princípios do contraditório e da ampla defesa.
7.	Mora do Tribunal
7.1. Afirmam os recorrentes que a demora do Tribunal no julgamento do feito, mesmo tendo eles contribuído para a elucidação dos fatos e solicitado o pronto julgamento dos autos, agravou a situação da rodovia, haja vista que, demonstrando boa-fé, paralisaram o andamento do processo licitatório mesmo sem determinação desta Corte em tal sentido.
7.2. Para corroborar as alegações de que teriam contribuído para o pronto deslinde do feito, afirmam que esta Corte expediu comunicação à Comissão Mista de Planos, Orçamentos Públicos e Fiscalização do Congresso Nacional dando conta que os indícios de irregularidades graves que pesavam sobre a licitação tratada nos presentes autos não mais subsistiam.
Análise
7.3. Novamente os argumentos recursais não servem ao propósito de beneficiar os recorrentes. Ocorre que a demora no julgamento e a posterior expedição de comunicação ao órgão fracionário do Congresso Nacional não tem o condão de alterar o passado. A irregularidade diz respeito às condições da rodovia no momento da elaboração do PATO, anteriores, evidentemente, aos julgamentos desta Corte sobre a questão e à própria fiscalização ocorrida no início da autuação dos autos.
8.	Dano ao Erário
8.1. Alegam que não há que se falar em dano ao Erário, pois o próprio Tribunal reconheceu que os serviços cujos níveis de esforços previstos no PATO eram superiores aos recomendados no Manual de Conservação Rodoviária não foram executados, tendo o contrato sido rescindido com execução de apenas 3,9% de seu objeto.
8.2. Assim, ponderam que foram respeitados os princípios previstos no caput do art. 37 da Constituição da República, em especial o princípio da eficiência, dado que se buscou a prestação do serviço público em benefício da sociedade, concluindo que:
É indubitável, que imputou-se uma culpa baseada na presunção de que os valores dos níveis de esforços poderiam causar algum dano ao erário. Sob tal ambulação, essa nobre Corte de Contas, baseada em hipóteses que os que a execução contratual poderia resultar em algum superdimensionamento dos serviços, opinião que não foi comprovada, visto que o contrato não foi completamente executado, imputou uma culpa a esse servidor sem qualquer ocorrência de dano.
Análise
8.3. A avaliação de que esta Corte somente possui poder sancionador nas hipóteses de efetivo dano ao Erário não se coaduna com o disposto na Lei 8.443/1992. Ocorre que, além de possuir poder para aplicar multa aos gestores sujeitos à sua jurisdição, há determinação prevista no art. 58 da referida lei para a aplicação de multa em diversas outras situações.
8.4. Nesse sentido, e de acordo com o que se verifica do acórdão recorrido, pode o Tribunal aplicar multa em caso de ato praticado com grave infração à norma legal de natureza contábil, financeira, orçamentária, operacional e patrimonial, fundamento previsto no item 9.3 do Acórdão 2369/2015-TCU-Plenário e ora questionado.
8.5. Ademais, a busca do cumprimento dos princípios constitucionais não pode se opor às regras previstas na legislação, como ocorrido no presente caso, em que a previsão de níveis de esforços em montante absurdamente superior ao recomendado pela Autarquia e sem qualquer motivação que amparasse tal medida, ato praticado em afronta ao que determina o art. 6º, inciso IX, alínea "c" da Lei nº 8.666/199.
9.	Princípio da proporcionalidade
9.1. Alegam que a imposição da multa viola o princípio da proporcionalidade, trazendo em suas razões recursais questões sobre a atuação dos recorrentes na Administração Pública Federal e afirmando que a imposição de multa é algo excessivamente desabonador, altamente maculoso ao nome e à dignidade, devendo esta Corte restringir sua aplicação a casos em que reste comprovada a atuação do gestor público com dolo ou culpa, o que não teria ocorrido no caso em apreço, citando doutrinadores e jurisprudência sobre a questão.
Análise
9.2. Não assiste razão aos recorrentes. Conforme descrito no item 8 da presente instrução, a penalidade de multa pode ser aplicada pelo Tribunal em caso de ato praticado com grave infração à norma legal, questão presente nos autos, e sua dosimetria é pautada, assim como defendem os recorrentes, com o grau de reprovabilidade da conduta, o que foi objeto de apreciação desta Corte na sessão plenária na qual foi prolatado o acórdão guerreado, tendo os membros desta Corte entendido que o valor da multa é proporcional com a gravidade dos atos irregulares praticados.
9.3. Ademais, não é correta a avaliação de que não restou comprovada a culpa dos recorrentes. O PATO, ao prever níveis de esforços superiores aos estabelecidos em normativo interno do DNIT, sem qualquer justificativa plausível, violou o dever legal estabelecido no art. 6º, inciso IX, alínea "c" da Lei nº 8.666/1993, e, considerando não só a obrigação de o administrador público pautar sua conduta no princípio da legalidade, mas considerando a experiência dos recorrentes em serviços relacionados aos serviços prestados pelo DNIT, resta caracterizada a culpa dos mesmos na elaboração dos atos que deram origem ao documento.
CONCLUSÃO
10. Da análise anterior conclui-se que:
a) os níveis de esforços previstos no Plano Anual de Trabalho e Orçamento não eram condizentes com o estado de conservação da rodovia;
b) não houve violação aos princípios do contraditório e da ampla defesa;
c) a alegada demora do Tribunal no julgamento do feito em nada agravou a situação da rodovia, haja vista que não houve determinação de que a licitação fosse suspensa, o que também não alteraria a situação dos recorrentes, haja vista que o ato que motivou a condenação é anterior à atuação do Tribunal;
d) a inexistência de dano ao Erário em nada se relaciona aos atos praticados pelos recorrentes, que agiram com grave violação à norma legal;
e) foi observado o princípio da proporcionalidade na imposição de sanção aos responsáveis.
10.1. Dessa forma, deve ser negado provimento aos recursos interpostos e mantido, em seus exatos termos, o Acórdão 2369/2015-TCU-Plenário.
PROPOSTA DE ENCAMINHAMENTO
11.	 Ante o exposto, submete-se à consideração superior a presente análise dos pedidos de reexame interpostos por Fernando Fortes Melro Filho, Rommel Mello Cruz e Carlos Manoel Melo contra o Acórdão 2369/2015-TCU-Plenário, propondo-se, com fundamento no art. 48, da Lei 8.443/1992:
a) conhecer dos recursos e, no mérito, negar-lhes provimento;
b)  comunicar o teor da decisão que vier a ser proferida aos recorrentes e aos demais interessados.
É o Relatório.

Não há.

Não atuou.

PEDIDOs DE REEXAME EM RELATÓRIO DE AUDITORIA. SUPERDIMENSIONAMENTO DOS QUANTITATIVOS DE MANUTENÇÃO RODOVIÁRIA NO EDITAL DAS OBRAS DA br-101/aL. APLICAÇÃO DE MULTA. CONHECIMENTO. pROVIMENTO. COMUNICAÇÃO.

RELATÓRIO DE AUDITORIA (RA)

Secretaria de Recursos (Serur).

Cuidam os autos de pedidos de reexames interpostos por Fernando Fortes Melro Filho (peça 153) , Rommel Mello Cruz (peça 155) e Carlos Manoel Melo (peça 157) , servidores do Departamento Nacional de Infraestrutura de Transportes (Dnit) à época dos fatos, contra o Acórdão 2369/2015-TCU-Plenário (peça 142) , por meio do qual este Tribunal rejeitou suas razões de justificativa e aplicou-lhes multa individual no valor de R$ 20.000,00.
A deliberação recorrida apreciou auditoria realizada no Edital 0427/2010, destinado à contratação de empresa para executar obras de manutenção de trecho da BR 101 no Estado de Alagoas. A licitação foi conduzida pelo Dnit e resultou no Contrato 2000309/2011, no valor de R$ 19.181.627,43, rescindido em 27/3/2013 com apenas 3,90% de execução.
As irregularidades identificadas à época da fiscalização consistiam em: projeto básico superdimensionado (3.1) , sobrepreço decorrente de preços excessivos frente ao mercado (3.2) e projeto básico deficiente (3.3) .
Dos três indícios apontados, o único que resultou em aplicação de penalidade foi o superdimensionamento do projeto, caracterizado pela adoção de critérios mais severos para calcular os quantitativos dos serviços de manutenção rodoviária.
A depender do estado atual de conservação da rodovia, são escolhidos coeficientes que traduzem a quantidade por quilômetro das intervenções necessárias às obras de manutenção. Segundo descrito no relatório de auditoria, a escolha de níveis de esforços bastante superiores aos recomendados no Manual de Conservação Rodoviária do Dnit propiciou uma superestimativa nos quantitativos de alguns serviços, resultando em um acréscimo desnecessário ao valor do edital da ordem de R$ 6.427.827,18.
Nesta ocasião, os responsáveis pela elaboração e aprovação do Plano Anual de Trabalho e Orçamento (Pato) da aludida licitação se insurgem contra os itens 9.2 e 9.3 do Acórdão 2369/2015-TCU-Plenário, com os seguintes argumentos, assim compilados pela Secretaria de Recursos (Serur) :
a) os níveis de esforços previstos no Plano Anual de Trabalho e Orçamento eram condizentes com o estado de conservação da rodovia;
b) houve violação aos princípios do contraditório e da ampla defesa;
c) a demora do Tribunal no julgamento do feito agravou a situação da rodovia;
d) não se justificaria a aplicação da penalidade porque não houve dano ao erário; e
e) desproporcionalidade entre a sanção aplicada pelo Tribunal e os atos praticados pelos recorrentes.
A Secretaria de Recursos analisou cada um dos argumentos apresentados na peça recursal e concluiu que o acórdão recorrido não merece reparos. Assim, propõe conhecer dos presentes recursos, para, no mérito, negar-lhes provimento.
Em análise preambular, reitero teor do despacho de peça 163 e conheço dos presentes pedidos de reexame, por atenderem aos requisitos de admissibilidade constantes do art. 48 da Lei 8.443/1992, c/c os arts. 285 e 286, parágrafo único, do RITCU.
Quanto ao mérito, considero relevante tecer alguns comentários acerca da matéria, dada a complexidade da avaliação dos quantitativos dos serviços de conservação de uma rodovia. Inicialmente, valho-me das considerações do Manual de Conservação Rodoviária (MCR) do Dnit (páginas 231 e 232) , para melhor esclarecer o tema aqui em debate:
A determinação de níveis de esforço depende da existência de dados históricos confiáveis, que possam se extrapolados (caso de tarefas relativas à pista de rolamento) ou cuja média seja representativa (caso de recomposição de cerca, por exemplo) . Se estes dados não existem ou não existem ou são muito poucos, os primeiros níveis de esforço devem ser estimados da melhor maneira possível, iniciando-se então um programa de registro permanente das produções anuais atingidas em cada tarefa. Cada plano anual deve incorporar a experiência dos anos anteriores, e com a continuidade deste processo se poderá chegar à determinação de níveis de esforço em nível regional, que são vitais para o macroplanejamento da conservação.
Evidentemente que o ajuste dos valores dos níveis de esforço, om o objetivo de otimizar o nível de conservação, é um processo demorado e contínuo. Desta forma, ano a após ano, deverá ser analisado e avaliado o desempenho das quantidades de serviços executados e o efeito resultante na malha viária, em termo de nível de conservação da rodovia. Por meio da aferição desses dados históricos e de resultados de pesquisas específicas, cria-se uma sensibilidade para estimativa da quantidade padrão ótima para cada serviço.
Vários fatores influenciam o valor do nível de esforço ótimo necessário para um determinado elemento. Como exemplo, pode-se afirmar que o estado de deterioração dos elementos geradores de conservação, associados à idade desses elementos, requererá quantidades de serviços mais intensivas para os elementos mais deteriorados e provavelmente mais antigos. As rodovias com VDM (Volume diário Médio) mais elevados necessitarão, certamente, de maiores intensidades de serviço, principalmente nos serviços ligados à faixa de rolamento.
Outro exemplo é a diferença dos fatores climáticos de região para região e de ano para ano. No primeiro caso, as rodovias litorâneas são mais intensamente agredidas pelas chuvas e variações de temperatura em comparação com rodovias de outras regiões do Estado. No segundo caso, em anos extremamente secos, a deterioração do pavimento será menor que em anos chuvosos. Além disso, em média, as quantidades padrão por quilômetro de uma rodovia em região montanhosa deverão ser maiores que em região plana, para se obter a mesma qualidade de conservação.
Com o objetivo de tentar compensar as influências dos diversos fatores, para cada serviço são atribuídos três valores do nível de esforço que refletem o nível de esforço, de acordo com as condições da rodovia, como estado de deterioração, VDM, relevo, condições climáticas etc. (grifos acrescidos) 
De forma direta, o manual indica que: "os níveis de esforço devem ser determinados com base em dados históricos confiáveis. No caso dos revestimentos betuminosos, por exemplo, deve-se observar sistematicamente o progresso da deterioração por meio da apropriação do consumo de materiais para tapa-buraco, remendo profundo e selagem de trincas. A extrapolação dos dados coletados ao longo do tempo deve servir de base para a determinação dos níveis de esforço atuais."
Se não existem dados históricos suficientes, o manual contempla tabelas orientativas (peça 66) que apresentam as quantidades de serviço para cada intervenção a depender das faixas de nível de esforço: mínima, média e máxima. Além dessas tabelas, a mesma publicação indica valores médios para os níveis de esforço apenas do serviço de tapa buracos, tal qual se apresenta (página 231) :
Tabela 1 - Níveis de esforço para serviços de tapa buraco previstos no MCR
	ESTADO DO PAVIMENTO
	DESCRIÇÃO
	NÍVEL DE ESFORÇO

	Muito bom
	Pavimento novo, necessitando apenas de tapa-buraco ocasional
	NE  1 m3/km x ano

	Bom
	O tapa-buraco se torna operação de rotina
	NE  2 m3/km x ano

	Regular
	Surge a necessidade de remendos profundos ocasionais 
	NE  4 m3/km x ano

	Mau
	Começa a acontecer a desagregação do revestimento
	NE  7 m3/km x ano

	Péssimo
	O pavimento está próximo do final de sua vida útil ou já ultrapassou
	NE  7 m3/km x ano

Nesse contexto, os achados iniciais da fiscalização basearam-se nos valores mínimos atribuídos pelo MCR (peça 68, p. 8) , haja vista a equipe de auditoria ter levado em conta os eventuais melhoramentos advindos de uma obra de duplicação do mesmo trecho em pavimento rígido acompanhado de serviços de restauração. Em outras palavras, as condições da pista iriam melhorar, o que caberia uma avaliação mais favorável dos níveis de esforço com a concretização dessa obra paralela.
Naquele cenário, a sobreavaliação dos custos de manutenção extrapolava 115,28% do orçamento base da licitação e 38,24% da proposta vencedora da licitação. A diferença estava nos preços unitários apresentados pela futura contratada, o que resultou em uma proposta com desconto de 35,79% sobre o valor orçado.
Ainda durante a auditoria, o Dnit encaminhou esclarecimentos acerca do superdimensionamento de quantitativos, o que levou a equipe a reconsiderar as quantitades de mistura betuminosa usinada a quente (MBUQ) com nível de esforço de 15,36 m3/km x ano, entre outros ajustes, por reconhecer que um trecho da rodovia próximo ao município de Novo Lino estava em estado mais avançado de deterioração. 
Ao acatar esses argumentos, o superdimensionamento avaliado caiu para 43,23% em relação aos valores orçados. No que se refere aos preços ofertados pela licitante, houve um desconto de 8,03% em relação ao referencial adotado pela equipe (peça 68, p. 11) , segundo dados do relatório de auditoria.
Ato contínuo, o TCU determinou a oitiva do Dnit (Acórdão 1451/2011-TCU-Plenário) e as audiências dos responsáveis, o que resultou no Acórdão 2021/2011-TCU-Plenário, cuja instrução da peça 120 considerou dados do projeto executivo das obras de duplicação e restauração do trecho como critério para avaliar as condições da rodovia que deveriam ter sido consideradas no Edital 0427/2010 (Pato) , objeto deste recurso.
Nessa terceira avaliação, o TCU adotou ponderação de 56% do trecho em boas condições (nível de esforço médio) e 44% com deficiências acentuadas (nível de esforço máximo) . Os resultados são apresentados na tabela elaborada pela unidade técnica (peça 102) . Essa análise deu origem a determinação ao Dnit para correção dos quantitativos ou apresentação de estudo que balizasse os valores até então adotados no Pato. 
Registro que a desconsideração da futura obra de duplicação e restauração na avaliação dos níveis de esforço não está sendo discutida aqui em virtude de ter sido superada por meio do Acórdão 2369/2015-TCU-Plenário, em virtude de as justificativas dos recorrentes terem sido acatadas em relação a essa questão. 
Assim, o ponto fulcral desses recursos seria a razoabilidade de um gestor elaborar e aprovar um orçamento com níveis de esforço aparentemente acima daqueles recomendados pelo manual do Dnit, sem amparo em dados históricos e estudo técnico que justificassem o aumento dos quantitativos.
Ao adentrar o exame dos argumentos recursais, no que se refere aos níveis de esforço adotados pelos técnicos do Dnit para estimar as quantidades de serviços de manutenção previstos no Edital 0427/2010, os recorrentes alegam que os valores são condizentes com o estado de conservação da rodovia. A fim de corroborar suas teses, esclarecem que o elevado tráfego da BR-101/AL, associado a intempéries climáticas, agravou a situação da pista, ocasionando elevados níveis de deterioração logo após a conclusão do contrato de manutenção anterior, o qual se encerrou em maio de 2010. 
Relatam também que já apresentaram ao Tribunal relatórios fotográficos, verificações matemáticas e geométricas que demonstram cabalmente os motivos para a adoção de níveis de esforço superiores aos máximos indicados nos manuais. Citam levantamento de patologias realizado pela autarquia no mesmo período em que os técnicos do Tribunal visitaram a obra, cujas conclusões identificam mais de 50% da rodovia com trechos críticos.
Aduzem que as conclusões finais do TCU a respeito dos níveis de esforço médios para 56% do trecho rodoviário e máximos para os 44% restantes baseiam-se em ensaios do tipo FWD (Falling Weight Deflectometer) constantes do projeto executivo elaborado para a duplicação da mesma rodovia, cujos dados foram coletados em novembro de 2008, período anterior à elaboração do Pato.
Justificam também que o próprio Manual de Conservação Rodoviária esclarece que a metodologia nele descrita é apenas orientativa, devendo a área técnica trabalhar com a realidade da rodovia. Assim, afirmam que a superintendência adotou os quantitativos à época mais adequados à necessidade da rodovia, fazendo uso de longa experiência empregada em serviços de conservação.
Ao compulsar os autos, verifico que os responsáveis tentaram justificar que as condições da rodovia à época da elaboração do Pato poderiam corroborar a adoção de níveis de esforço diferentes das tabelas do Manual de Conservação Rodoviária. No entanto, a maioria das fotografias trazidas como meio de prova não possuem data associada (peça 89, pp. 16-30 e peça 130, pp. 20-47) , o que diminui o poder probatório das evidências. 
Quanto às verificações matemáticas e geométricas trazidas aos autos (peças 129 e 130) , destaco que os responsáveis trouxeram considerações sobre os serviços de selagem de trinca, remendo profundo com demolição manual, brita para base de remendo profundo, recomposição manual de aterro, tapa buraco, recomposição de guarda corpo, roçada mecanizada, mistura betuminosa usinada a frio, remoção manual/mecanizada de barreira em solo e capa selante com areia.
Para melhor elucidar, transcrevo tabela da peça 120, elaborada pela unidade especializada, com inclusão da coluna que informa a representatividade de cada serviço:
Tabela 2 - Níveis de esforço - projeto (PATO) versus máximos do manual
	Tarefa ou serviço
	Edital 0427/10-20
	Manual de Conservação Rodoviária Dnit
	Diferença percentual

		Nível Esforço
	Nível Esforço (máximo) 
	
	Código
	%
	Discriminação
			
	3.S.02.540.50
	28,85%
	Mistura betuminosa usinada a quente AC/BC  (obs. 3) 
	15,36
	15,36
	0,0%

	3.S.08.103.50
	3,57%
	Selagem de trinca
	600,00
	14,00
	4.185,7%

			RR-1C para selagem de trinca  (obs. 8) 
	600,00
	14,00
	4.185,7%

			Transporte de RR-1C para selagem de trinca  (obs. 8) 
	600,00
	14,00
	4.185,7%

	3.S.08.101.01
	2,71%
	Remendo profundo com demolição manual
	3,00
	0,30
	900,0%

	3.S.02.230.00
	1,43%
	Brita para base de remendo profundo (obs. 5) 
	4,00
	1,84
	117,4%

	3.S.08.500.00
	2,42%
	Recomposição manual de aterro
	15,46
	7,00
	120,9%

	3.S.08.100.00
	2,37%
	Tapa buraco
	3,00
	2,00
	50,0%

	3.S.08.200.00
	2,36%
	Recomposição de guarda corpo
	2,00
	0,05
	3.900,0%

	3.S.08.900.00
	1,50%
	Roçada manual  (obs. 1) 
	0,36
	0,60
	-40,0%

	3.S.02.530.51
	1,47%
	Mistura betuminosa usinada a frio (obs. 6) 
	4,00
	0,46
	769,6%

		RM-1C para mistura betuminosa usinada a frio  (obs. 8) 
	4,00
	0,46
	769,6%

		Transporte de RM-1C para mistura betuminosa usinada a frio  (obs. 8) 
	4,00
	0,46
	769,6%

	3.S.08.901.00
	1,09%
	Roçada mecanizada  (obs. 2) 
	1,20
	0,40
	200,0%

	3.S.02.540.01
	1,04%
	Recomp. do revest. com mistura betuminosa a quente  (obs. 3) 
	9,57
	9,57
	0,0%

	3.S.08.510.00
	0,70%
	Remoção manual de barreira em solo
	18,12
	10,00
	81,2%

	3.S.08.302.01
	0,62%
	Limpeza de bueiro  (obs. 4) 
	24,67
	24,67
	0,0%

	3.S.08.511.00
	0,50%
	Remoção mecanizada de barreira - solo
	60,39
	20,00
	202,0%

	3.S.02.500.01

	0,35%
	Capa selante com areia (obs. 7) 
	217,39
	2,30
	9.351,7%

			RR-2C para capa selante com areia  (obs. 8) 
	217,39
	2,30
	9.351,7%

			Transporte de RR-2C para capa selante c/areia  (obs. 8) 
	217,39
	2,30
	9.351,7%

	3.S.08.400.01
	0,02%
	Recomposição de placa de sinalização  (obs. 4) 
	1,00
	1,00
	0,0%

Destaco que os quantitativos do serviço mais representativos entre os itens questionados pela equipe foram acatados ainda durante a auditoria. Além do MBUQ (28,85%) , também foram considerados conformes os quantitativos de recomposição desse mesmo revestimento (1,04%) .
Resumo a seguir as análises realizadas (peça 139) sobre os argumentos trazidos pelos gestores (peça 129 e 130) para justificar os níveis de esforço em discussão. 
Especificamente quanto à "selagem de trincas", os responsáveis exprimiram por meio de cálculos os motivos de terem associado nível de esforço tão elevado para tais serviços. Explicaram que o quantitativo de 14 litros do produto por km não seria suficiente para a demanda da rodovia. Assim, usaram 600 l/km que correspondem a 83 ml/m2, ou seja, menos de meio copo de 200 ml. 
A unidade especializada em obras, em contraponto, mensurou quantas trincas existiriam na estimativa do Pato para o referido nível de esforço e encontrou um valor que, segundo a peça instrutiva, não corresponderia ao apresentado nos relatórios fotográficos.
De igual modo, a mesma análise sugeriu não haver fotografias que corroborassem o nível de esforço de 3 m3/km para o serviço de "remendo profundo com demolição manual". Tal quantitativo foi embasado na estimativa de seis remendos de dimensões de 0,7 metros por 0,7 metros a cada quilômetro, sendo que os gestores afirmaram que entre as estacas 1452 e 1505 (trecho com extensão aproximada de 1 km) teria sido prevista a execução de 22 remendos de dimensões superiores às consignadas no orçamento, a despeito de não terem apresentado imagens desse segmento.
Como o consumo da "brita para base remendo profundo" deve acompanhar a demanda do "remendo profundo com demolição manual", porque um decorre do outro, as justificativas dos gestores também não foram acatadas pela extinta Secob.
Quanto à "recomposição manual de aterro", a unidade técnica discorreu sobre a inviabilidade da adoção de serviço manual em detrimento ao mecanizado e não acatou a alegação de que o relevo justificaria a utilização do nível de esforço de 15,46 m3/km quando o MCR sugeriria 7 m3/km. 
No mesmo passo, a adoção das tabelas da página 231 do MCR usadas pelos gestores, com ponderação para os estados de conservação "bom" e "mau" e obtenção de nível de esforço de 3,26 m3/km para os serviços de "tapa buraco" não foi acatada pela instrução técnica, por entenderem que os valores de outra tabela do mesmo manual já consideravam como esforço máximo 2 m3/km.
Para a "recomposição de guarda corpo", os argumentos de alta imprevisibilidade da substituição das proteções não foram capazes de elidir um consumo estimado de duas vezes o comprimento total da rodovia, muito embora o gestor tenha argumentado que o regime de execução do contrato, do tipo empreitada por preço unitário, possibilitaria a medição apenas do efetivamente consumido.
Os gestores utilizaram cálculos para comprovar suas estimativas de "roçada mecanizada", com frequência de uma intervenção a cada 3,5 meses porque, segundo experiência em campo, a previsão de apenas duas roçadas por ano, tal qual sugestão do MCR, pode trazer risco aos usuários da rodovia. A unidade técnica não acatou os argumentos por entender que as fotografias não indicariam uma quantidade expressiva de placas de sinalização para justificar a quantidade dos serviços, bem como aduziram que a roçada manual seria mais adequada ao tipo de intervenção por prescindir de máquinas que poderiam obstaculizar a operação.
Segundo as justificativas dos gestores, os serviços de "mistura betuminosa usinada a frio" não constam no MCR e são estimados pelas quantidades de remendo profundo e tapa buraco. Assim, se as justificativas dos outros itens não foram acatadas, o mesmo aconteceu para essa intervenção.
Por fim, os responsáveis argumentaram que as quantidades do item "remoção manual/mecanizada de barreira em solo" foram estimadas após vistorias em campo e levantamento de prováveis pontos de deslizamentos. Complementa que os quantitativos estariam em conformidade com as orientações do Ministério dos Transportes, a fim de evitar a contratação emergencial de empresas em virtude da queda de barreira. Não se acataram os argumentos por que as orientações do ministério e os locais que teriam risco de queda não foram apresentados.
Os serviços de capa selante tiveram o mesmo tratamento. A despeito dos cálculos do gestor demonstrarem que os quantitativos referenciais não cobririam toda a extensão do trecho que necessitaria desse serviço (segmento entre os km 78 e 104) , as justificativas não foram acolhidas em virtude de um erro de cálculo nas estimativas e da ausência de elementos técnicos que, na visão da peça instrutiva, pudessem corroborar os valores adotados.
Esclareço que recapitulei, serviço a serviço, os argumentos dos gestores e a análise da área técnica porque tais passos foram fundamentais para que eu formasse juízo a respeito da questão. Ao tomar conhecimento do histórico da análise, verifiquei que por três vezes este Tribunal indicou metodologias diferentes para se estabelecer um referencial. O MCR do Dnit sempre serviu de balizador, muito embora as considerações sobre qual tipo de esforço ou estado da rodovia pudesse variar a cada análise.
Tal situação não poderia ser diferente dada a subjetividade permitida pelo próprio manual orientativo de conservação da autarquia. Nele há indicação expressa de que vários fatores influem na estimativa desses quantitativos. Um ponto que merece ressalva é que tal observação não garante ao gestor prescindir da motivação da escolha dos métodos e valores que irão compor o memorial descritivo dos serviços, o termo de referência e o orçamento da futura contratação.
A experiência dos responsáveis pelo levantamento de campo dita as conclusões sobre a estimativa deste tipo de obra. Muito embora a situação ideal seja a compilação de dados históricos, mesmo estes podem não se realizar de um ano para o outro a depender das condições metereológicas e fatores diversos que alterem a necessidade de intervenção. Mesmo assim continuo reafirmando a necessidade de se fundamentar as escolhas que compõem os dados técnicos dos contratos de manutenção. Ademais, na medida do possível, é sempre desejável que as decisões sejam norteadas por levantamentos e metodologias que objetivamente indiquem as razões das soluções adotadas.
Ao rever as manifestações dos responsáveis, pude perceber que a decisão acerca das quantidades e intervenções necessárias ao trecho que seria mantido foi permeada por um dilema. De um lado, existia a preocupação de se orçar quantitativos a menor e depois haver necessidade de licitação complementar para dar cabo aos serviços essenciais à manutenção da rodovia, o que poderia ocasionar até mesmo interrupção nos serviços e prejuízos à trafegabilidade da via, sem falar na possibilidade de extrapolação dos limites de aditivos nos termos da Lei de Licitações.
Por outro prisma, ao considerar os valores que na visão do gestor seriam mais adequados à realidade local e à experiência em campo, poder-se-ia incorrer em quantidades superdimensionadas cujo principal risco seria a medição de serviços não executados, a depender da qualidade da fiscalização, uma vez que a contratação se deu por empreitada por preço unitário.
Volto a frisar que o MCR indica a necessidade de dados históricos e esses não foram trazidos em nenhuma oportunidade. Na ausência destes, o ideal seria aliar a experiência do projetista com os ditames do manual do Dnit. 
Assinalo também que para o serviço tapa buraco, o MCR traz duas possibilidades de avaliação e que uma delas foi utilizada pelo gestor (Tabela 1 deste voto) , mas desconsiderada naquelas análises simplesmente porque se preferiu adotar outra fonte do manual (Tabela 33 daquele compêndio) .
Outro ponto relevante é a ausência de sobrepreço nesse contrato. O único item para o qual foi questionado o preço unitário, as análises subsequentes terminaram por elidir os indícios iniciais (MBUQ) . Pude verificar que todos os preços unitários estão abaixo do orçamento base, razão pela qual houve desconto na licitação. A presença de critério de aceitabilidade de preço unitário aliada à ausência de sobrepreço mitigaria a ocorrência de jogo de planilha. O regime de execução também diminuiria o risco de superfaturamento de quantitativos nesse contrato.
Por oportuno, registro que durante os trabalhos de auditoria foram acatados os níveis de esforço do serviço mais representativo da amostra analisada (28,85%) , sendo que todos os demais não excedem 4% do contrato, alguns chegando a representar apenas 0,02%. Os itens com quantitativos questionados somam 20,47% do total do orçamento e não contêm sobrepreço. 
De fato, os responsáveis trouxeram cálculos e fotos para justificar os quantitativos, mas a especificidade do tema contribuiu para que tanto as considerações dos gestores quanto os exames desse Tribunal carreassem parcela de subjetividade às análises. Em face dessas circunstâncias peculiares, acato excepcionalmente os argumentos dos recorrentes.
Quanto aos demais pontos recursais, acompanho as considerações da Serur naquilo que não conflita com os exames até aqui empreendidos.
	Em vista do exposto, VOTO pela adoção da minuta de acórdão que trago à apreciação deste colegiado.
TCU, Sala das Sessões Ministro Luciano Brandão Alves de Souza, em 27 de março de 2019.
Ministro VITAL DO RÊGO 
Relator